臺灣雲林地方法院民事裁定
110年度抗字第23號
抗  告  人  邱思敬

上列抗告人因公證異議事件，對民國110 年6 月15日本院110 年
度聲字第26號裁定提起抗告，本院裁定如下：
    主  文
抗告駁回。
程序費用由抗告人負擔。
    理  由
一、按請求人或利害關係人，認為公證人辦理公證事務有違法或
　　不當者，得提出異議（公證法第16條第1 項）。法院認異議
　　為無理由時，應駁回之。對於第1 項之裁定，得於十日內抗
　　告（同法第17條第1 項後段、第3 項）。查，抗告人以案外
　　人（即其先母）邱李素娥於民國96年5 月間即因已罹患老人
　　失智症而就醫，詎邱李素娥竟於97年5 月28日提出聲明書【
　　如附件㈠】向鈞院所屬民間公證人李聰濟請求認證該聲明書
　　，而李聰濟不察上情亦為之認證（案號：97年度雲院民認濟
　　字第287 號），因李聰濟辦理上開認證事務，有違民法第72
　　條、第74條、第75條、第77條至第79條、第148 條等規定，
　　爰依公證法第16條規定提出本件異議，請求撤銷上開聲明書
　　之認證云云，公證人將該異議事件轉送原審，經審核後認其
　　異議無理由而予駁回，該裁定於110 年6 月17日送達抗告人
　　，有送達證書（原審卷第123 頁）可考，是抗告人於同年、
　　月28日提起本件抗告，核符上開規定，先行說明。
二、原裁定意旨略以：
　㈠按公證人因當事人或其他關係人之請求，有對於私文書予以
　　認證之權限（公證法第2 條第1 項）；公證人非有正當理由
　　，不得拒絕請求人之請求（同法第15條第1 項）。其次，參
　　諸公證法第71條立法理由：「公證，性質上屬非訟事件，公
　　證制度之目的，重在發揮預防司法功能，減少訴訟糾紛。因
　　此，公證人於作成公證書時，自宜本諸非訟事件形式審查之
　　精神，就請求公證之內容，從形式上加以審核，並向請求人
　　說明其行為之法律上效果；如認請求之內容有不明瞭、不完
　　足或依當時情形顯失公平者，並應向請求人發問或曉諭，使
　　其敘明、補充或修正之」，上開規定依同法第107 條，並為
　　公證人辦理認證事務時所準用。是由上開各規定可知，公證
　　人於辦理認證業務時就請求認證之內容僅須依公證法之規定
　　為形式上之審核，即為適法。而請求人或利害關係人依公證
　　法第16條第1 項規定所提異議事件，其性質係屬非訟事件，
　　法院亦僅須就形式上審查是否符合公證法之程序上要件為已
　　足。
　㈡經查：
　　⒈邱李素娥就其書立之聲明書（下稱系爭聲明書）於97年5月
      28日向本院所屬民間公證人李聰濟請求為認證，經由公
　　　證人核對其身分證，確認是本人到場，並向請求人說明其
　　　行為之法律效果，於請求人瞭解後，依公證法第2 條第1
      項規定完成系爭認證等情，業經本院依職權調取本院所屬
　　　民間公證人李聰濟事務所97年度雲院民認濟字第287 號卷
　　　宗核閱無訛，並有本院民間公證人李聰濟事務所98年10月
　　　14日98雲院民濟第56號函、認證請求書及系爭聲明書（均
　　　有邱李素娥及見證人劉富蘭之親筆簽名）、邱李素娥及劉
　　　富蘭之身分證（以上均影本）在卷可稽（見本院卷第16－
　　　18頁）。則公證人所為系爭認證自形式上觀之，難認有何
　　　違法、不當之處，異議人請求撤銷系爭認證，已非可採。
　　⒉系爭聲明書之內容確為邱李素娥之真意，業經該份聲明書
　　　上之見證人劉富蘭於臺灣臺北地方法院97年度訴字第3488
　　　號民事訴訟事件中所證述明確，及案外人邱思源於同上法
　　　院105 年度重訴字第244 號民事訴訟事件中證述綦詳，並
　　　為上揭訴訟事件所採認。是以，異議人以其提出之臺北市
　　　立聯合醫院於97年4 月30日所出具之診斷證明書上記載邱
　　　李素娥患有老人失智症，遽謂李聰濟所為上開認證係乘請
　　　求人邱李素娥失智、無知、無經驗下所為，故本件認證應
      予撤銷云云，為不足採。因而駁回異議人之本件異議。
三、抗告意旨如附件㈡－民事抗告狀所載。　　　
四、本院之判斷：
　㈠按公證人因當事人之請求，有對於私文書予以認證之權限（
　　公證法第2 條第1 項）。公證人認證私文書，應使當事人當
　　面於私文書簽名，或承認為其簽名，並於認證書內記明其事
　  由（同法第101 條第1 項）。公證人得在認證之文書上以直
　　接註記之方式為認證，記載前條（即第105 條）第1 項規定
　　之事項《即⑴認證書之字號。⑵依第101 規定為認證之意旨
　　。⑶認證之年、月、日及處所》，由其簽名並蓋職章或鋼印
　　（同法第106 條第1 項）。其次，參諸公證法第71條立法理
　　由：「公證，性質上屬非訟事件，公證制度之目的，重在發
　　揮預防司法功能，減少訴訟糾紛。因此，公證人於作成公證
　　書時，自宜本諸非訟事件形式審查之精神，就請求公證之內
　　容，從形式上加以審核，並向請求人說明其行為之法律上效
　　果；如認請求之內容有不明瞭、不完足或依當時情形顯失公
　　平者，並應向請求人發問或曉諭，使其敘明、補充或修正之
　　」，上開規定依同法第107 條，並為公證人辦理認證事務時
　　所準用。是由上開各規定可知，公證人辦理私文書認證業務
　　，應使當事人當面於私文書簽名，或承認為其簽名，因之請
　　求人只要提出有關身分證件，證明其身分相符，即應予以認
　　證，且僅係認證其簽名部分，就該文書內容是否真正，則不
　　予審認【司法院（78）院台廳一字第07047 號函釋意旨可參
　　】。經查，案外人（即抗告人之先母）邱李素娥於97年5 月
　　28日向本院所屬民間公證人李聰濟就其書立之系爭聲明書請
    求為認證，經由公證人核對其身分證，確認是請求人本人到
    場，並向請求人說明其行為之法律效果，於請求人瞭解後，
    經依公證法相關規定完成系爭聲明書認證程序等情，業經原
    審依職權調取本院所屬民間公證人李聰濟事務所97年度雲院
    民認濟字第287號公證卷宗核閱無訛，並有本院民間公證人
    李聰濟事務所98年10月14日98雲院民濟第56號函、邱李素娥
    暨見證人劉富蘭親簽之認證請求書及系爭聲明書、邱李素娥
    之身分證、劉富蘭之身分證（均影本）在卷（見原審卷第15
    －18頁）可稽。則公證人李聰濟前就系爭聲明書所為認證程
    序自形式上觀之，難認有何違法、不當之處，異議人請求撤
    銷系爭聲明書所為認證，已非可採。
　㈡次按97年5 月23日修正前民法第14條第1 項規定，對於心神
　　喪失或精神耗弱致不能處理自己事務者，法院得因本人、配
　　偶、最近親屬二人或檢察官之聲請，宣告禁治產。同法第15
　　條規定，禁治產人，無行為能力。查，邱李素娥生前（歿於
　　103 年11月30日）於96年5 月2 日雖曾至臺北市聯合醫院中
　　興院區神經內科就診，經診斷有老人失智症乙節，固有抗告
　　人提出之上開醫院97年4 月30日診斷證明書影本在卷（見原
　　審卷第19頁）可參。然老人失智症可分輕度、中度、重度等
　　期，每期之症狀又不同，職是雖經診斷有失智症者，亦未必
　　均已達心神喪失或精神耗弱而致不能處理自己事務之程度。
　　況參諸邱李素娥於97年至99年間尚能委任律師對謝思謙、謝
　　幼蘭等人提起民事訴訟事件各情，此亦有原審調閱之臺灣臺
　　北地方法院97年度訴字第3488號民事判決、臺灣高等法院98
　　年度重上字第287 號民事判決及最高法院99年度台上字第12
　　21號民事裁定（網路版）各1 份在卷（見原審卷第41－62頁
　　）可稽。足以證明邱李素娥當時之行為能力要無欠缺至為灼
　　然。是以，抗告人徒以臺北市立聯合醫院於97年4月30日所
    出具之診斷證明書上記載邱李素娥患有老人失智症，遽謂公
    證人李聰濟認證系爭聲明書係乘請求人邱李素娥失智、無知
    、無經驗下所為，應予撤銷云云，亦不足採。
　㈢綜上所述，本件認證難認有何違法或不當之情事，原審駁回
    抗告人之異議，於法並無不合。抗告意旨指摘原裁定不當，
    求予廢棄，為無理由，應予駁回。
五、依公證法第17條第4 項，非訟事件法第21條、第46條，民事
　　訴訟法第495 條之1 第1 項、第449 條第1 項，裁定如主文
　　。
中　　華　　民　　國　　110 　年　　9 　　月　  8 　　日
                  民事第一庭  審判長法  官  曾鴻文
                                    法  官  黃一馨
                                    法  官  蔣得忠　　　
以上正本係照原本作成。
本件不得再抗告。
中　　華　　民　　國　　110 　年　　9 　　月　  8   　日
                                    書記官　鄭庭羽